【裁判字號】    97,金訴,23
【裁判日期】    980507
【裁判案由】    違反期貨交易法
【裁判全文】
臺灣臺中地方法院刑事判決              97年度金訴字第23號
公  訴  人  臺灣臺中地方法院檢察署檢察官
被      告  丁○○
選任辯護人  陳光龍律師
被      告  己○○
                    4樓之1
            辛○○
            丙○○
上三人共同
選任辯護人  林志忠律師
            陳國華律師
被      告  戊○○
上列被告等因違反期貨交易法案件，經檢察官提起公訴（九十七
年度偵字第六二九五、二三七０六號），本院判決如下：
    主    文
丁○○違反非期貨商不得經營期貨交易業務之規定，處有期徒刑
肆月；扣案如附表所示之物沒收。
己○○幫助違反非期貨商不得經營期貨交易業務之規定，處有期
徒刑月。
辛○○、丙○○、戊○○均無罪。
    犯罪事實
一、丁○○明知其非期貨商，未經行政院金融監督管理委員會證
    券期貨局授權許可並發給許可證照，不得經營期貨經紀商、
    期貨自營商等期貨交易業務，竟基於未經許可擅自經營期貨
    交易業務之犯意，於民國九十六年十二月間，向不知情之甲○○租用位在臺中市西區○○○○○街十一號之房間作為營
    業據點，並以「寶盈投顧」（起訴書誤載為「保贏期貨指數
    公司」）之名義，由丁○○對外招攬客戶前來下單。其經營
    方式均係仿照合法期貨市場中，有關「臺灣證券交易所發行
    量加權股價指數期貨」交易時間暨方式經營業務，以轟天雷
    網站資料所顯現之「臺灣證券交易所發行量加權股價指數」
    為基準，由客戶選擇下多單（即下注指數上漲）或下空單（
    即下注指數下跌），並選擇何時要平倉，客戶下單以「口」
    為單位，其輸贏則依買（下單）賣（平倉）時之臺股加權股
    價指數盤差點數計算，每漲、跌一點均以新臺幣（下同）二
    百元計算，再乘以客戶所購買之口數決定實際獲利或虧損之
    金額。倘經結算為客戶虧損時，客戶須將現金匯入丁○○向
    不知情之戊○○所借用之合作金庫商業銀行文心分行帳號0
    000000000000號帳戶內；若計算結果為客戶獲
    利，則由丁○○以當面交付現金或匯款方式進行結算，以此
    方式經營非法地下期貨交易牟利。另己○○明知丁○○有意
    經營上開地下期貨交易事業，竟基於幫助丁○○從事前揭犯
    罪之故意，於九十六年十二月間，介紹丁○○向不知情之甲○○租用上址房間，且另提供處所任令丁○○放置經營地下
    期貨事業相關之帳冊、文件，而由己○○為其保管藏放，以
    使丁○○得以順利經營非法地下期貨交易。嗣於九十七年二
    月二十七日下午一時十分許，經警持本院核發之搜索票至上
    址執行搜索，適逢己○○受丁○○之託攜帶前揭地下期貨事
    業相關帳冊、文件前來，乃當場查獲丁○○、己○○二人，
    並扣得丁○○所有供前揭犯罪所用或預備供犯罪所用如附表
    所示之物，始悉上情。
二、案經臺中市警察局移送臺灣臺中地方法院檢察署檢察官偵查
    起訴。
    理    由
壹、證據能力取捨之意見：
一、按刑事訴訟法第一百五十九條之二之規定，被告以外之人（
    含共同被告、共犯、證人、鑑定人、被害人等）於檢察事務
    官、司法警察官或司法警察調查中所為之陳述，與審判中不
    符時，其先前之陳述具有較可信之特別情況，且為證明犯罪
    事實存否所必要者，得為證據。故被告以外之人於審判中之
    陳述與其先前在檢察事務官、司法警察官或司法警察調查中
    所為陳述不符時，其先前陳述必須具備特別可信性及必要性
    兩項要件，始得作為證據。而所稱「具有較可信之特別情況
    」係屬於證據能力之要件，法院應比較其前後陳述時之外在
    環境及情況，以判斷何者較為可信，最高法院九十四年度台
    上字第六００四號刑事判決要旨可資參照。證人庚○○於九
    十七年九月十六日接受檢察事務官詢問及證人甲○○警詢時
    之證述距案發日較近，記憶理當較為深刻，不致因時隔日久
    而遺忘案情，發生認知或記憶錯誤之可能性較低；且其當時
    亦不及詳細權衡自己之利益得失，較無可能出於迴護動機而
    虛捏不實證詞。是由前揭證人於檢察事務官詢問、警詢及本
    院審理筆錄製作當時之外在客觀環境比較，應以檢察事務官
    詢問時之筆錄及警詢筆錄較具特別可信性，且為證明犯罪存
    否所必要，就先後陳述不符部分，證人庚○○於檢察事務官
    詢問時所為證述及證人甲○○於警詢中之筆錄應可依刑事訴
    訟法第一百五十九條之二之傳聞證據例外規定，認為具有證
    據能力。另檢察事務官在偵查中詢問被告以外之人，法無明
    文須先經具結程序，是以縱令證人庚○○在本案偵查中接受
    檢察事務官之詢問而未先命具結，亦無刑事訴訟法第一百五
    十八條之三之適用。選任辯護人認為證人庚○○在偵查中之
    證詞未經具結而無證據能力，恐有誤會，尚無足取。
二、按被告以外之人於審判外之陳述，雖不符刑事訴訟法第一百
    五十九條之一至第一百五十九條之四之規定，然經當事人於
    審判程序同意作為證據，法院審酌該言詞陳述作成時之情況
    ，認為適當者，亦得為證據；當事人、代理人或辯護人於法
    院調查證據時，知有刑事訴訟法第一百五十九條第一項不得
    為證據之情形，而未於言詞辯論終結前聲明異議者，視為有
    前項之同意，刑事訴訟法第一百五十九條之五定有明文。卷
    附行政院金融監督管理委員會函，係被告以外之人於審判外
    之陳述，屬刑法第一百五十九條第一項所稱之傳聞證據。惟
    被告及選任辯護人並未於本案言詞辯論終結前聲明異議，視
    為其已表示同意具有證據能力，本院審酌上開陳述作成時之
    情況，並無違法取證之瑕疵，認以之作為證據為適當，揆諸
    上開規定，應具有證據能力。
三、卷附之照片及被告戊○○之合作金庫帳戶交易明細表，純係
    機器錄製而不涉及人為之意志判斷，與傳聞法則所欲防止證
    人記憶、認知、誠信之誤差明顯有別；另扣案之如附表所示
    物品，係被告丁○○涉犯本案犯罪所使用或預備使用之器具
    ，並非被告以外之人所為陳述，核與刑事訴訟法第一百五十
    九條第一項之要件不符。前揭證據既無違法取得之情形，且
    經本院各依刑事訴訟法第一百六十四條第一項、第一百六十
    五條第一項之規定踐行調查證據程序，自應具有證據能力。
貳、實體認定之依據：
甲、有罪部分：
一、訊據被告丁○○對於其以前揭方式與客戶進行交易等情固坦
    承不諱，惟矢口否認有何違反期貨交易法之犯行，並辯稱：
    伊只是單純與賭客進行對賭而已，並未經營期貨商業務，且
    「寶盈投顧」僅為方便客戶在交易過程中稱呼而使用之代號
    ，實際上伊並未以公司型態從事賭博云云。被告丁○○之選
    任辯護人陳光龍律師則辯稱：被告丁○○於每日上午八時四
    十七分開盤進行第一筆交易，開盤時輸贏限制在一百點，不
    收保證金，依客戶經濟能力決定口數，又採當日結算，沒有
    強制出場問題，完全由客戶自由買賣，如漲跌幅為百分之五
    則不收新單，遇百分之七漲、跌停自動出場結算輸贏，只要
    盤中掛點有出現（下一分鐘起）即成交，當日結算金額以約
    定條件交付，前揭經營股價指數賭博均與正常股價指數期貨
    交易之方式不同。又被告丁○○並未從事買方與賣方之撮合
    ，故不符合期貨經紀業務；另被告丁○○係被動接受他人下
    單買賣期貨指數，而非自行購買或出賣期貨商品，與期貨自
    營商不同，足見其並無違反期貨交易法之行為等語。訊據被
    告己○○亦矢口否認幫助被告丁○○從事違反期貨交易法之
    犯行，辯稱：因為伊與被告丁○○在聊天時，聽到被告丁○○說要一個處所看股票用，伊認為被告丁○○因為女朋友的
    因素想找個地方看盤下單，所以才幫被告丁○○找房子，而
    附表所示之物係被告丁○○遺忘在伊車上，直到九十七年二
    月二十六日被告丁○○才以電話告知伊取回上開物品，並非
    由被告丁○○委託伊放置云云。被告己○○之選任辯護人林
    志忠律師則辯稱：依證人甲○○及被告丁○○於審理時所述
    ，租用上開房間係由被告丁○○與甲○○直接接洽，而非被
    告己○○介紹被告丁○○向甲○○租用房間，公訴意旨所認
    與事實不符；又本案全然查無從事開戶、受託、執行及結算
    交割等期貨交易行為，實與期貨交易、自營業務之要件有間
    ，實際上亦僅為被告丁○○與賭客間之對賭行為，難謂已違
    反期貨交易法第五十六條第一項之規定等語。
二、然查：
（一）依卷附行政院金融監督管理委員會九十六年四月二十七日
      金管證七字第０九六００一七八０八號函所示，行為人如
      係以「臺股期貨指數之漲跌為買賣標的」，且「輸贏視下
      注買單與出單時期指數盤差每點二百元計算」，其行為屬
      期貨交易法第一百十二條地下期貨交易之規範範疇。又依
      期貨交易法所規範之期貨交易契約，涵蓋集中交易市場與
      店頭市場、合法及非法業者所從事之任何衍生性商品交易
      ，而期貨契約係指當事人約定，於未來特定期間，依特定
      價格及數量等交易條件買賣約定標的物，或於到期前或到
      期時結算差價之契約。而未經許可擅自以前開商品或前開
      商品以外之臺股指數為標的，接受期貨交易人從事開戶、
      受託、執行及結算交割等期貨交易或逕為期貨交易之相對
      方，係經營期貨經紀商或期貨自營商業務。被告丁○○自
      九十六年十二月間起，在上址租屋處，係以轟天雷網站資
      料所顯現之「臺灣證券交易所發行量加權股價指數」為基
      準，由客戶選擇下多單（即下注指數上漲）或下空單（即
      下注指數下跌），並選擇何時要平倉，客戶下單以「口」
      為單位，其輸贏則依買（下單）賣（平倉）時之臺股加權
      股價指數盤差點數計算，每漲、跌一點均以二百元計算，
      再乘以客戶所購買之口數決定實際獲利或虧損之金額。此
      一交易模式，對照前揭主管機關即行政院金融監督管理委
      員會之函示見解，應屬期貨交易法第一百十二條之地下期
      貨交易。而被告丁○○未經許可，即逕為期貨交易之相對
      方，而與客戶直接進行期貨之買進、賣出，其係非法從事
      期貨自營商業務甚明。又一般所稱之期貨自營商，係自行
      買賣期貨、選擇權契約之期貨商，其與期貨經紀商之主要
      區別，乃在該期貨商能否自行買賣期貨，抑或僅能受託進
      行期貨交易或結算業務。被告丁○○在其接受客戶下單買
      進期貨時，即形同自居於交易相對方即賣方之地位；反之
      ，當客戶決定平倉出場時，被告丁○○則須負責買入期貨
      。由此觀之，被告丁○○所為實無異於期貨自營商之業務
      範疇，自不因其未以公司型態經營或標榜期貨交易等名目
      ，即可異其認定。尤其被告丁○○對於客戶交易方式多所
      限制，此觀其選任辯護人前揭所辯情詞即可明瞭，則一般
      客戶如未符合被告丁○○所訂定之交易條件，被告丁○○
      即可拒絕與之交易。換言之，上開條件係被告丁○○基於
      分散交易風險、確保自身獲利之考量，要求客戶必須接受
      遵守之運作規則，被告丁○○就此買賣期貨交易條件之形
      成，仍居於主導地位，並非全然處於被動、弱勢之一方而
      毫無選擇權利。是以被告丁○○之選任辯護人所稱：被告
      丁○○僅係被動接受他人下單買賣期貨指數，而非自行購
      買或出賣期貨商品，與期貨自營商不同等語，恐有誤會，
      尚無足取。
（二）再按期貨交易法第五十六條規定，期貨商之成立採取「許
      可主義」，有一定資本以上、負責人及業務員具備一定資
      格，並取得許可證照，始得成立；其分支機構亦須具備一
      定條件，經主管機關許可，方能設立，以維護期貨交易秩
      序及公平、安全。未經許可擅自經營所謂「地下期貨交易
      」與合法期貨交易，固均含有高度射倖性，惟並非全部含
      有射倖性之行為，皆應歸類為賭博。臺灣期貨交易所股份
      有限公司（下稱臺灣期貨交易所）經主管機關核准經營臺
      股期貨交易，提供投資者預測未來經濟發展趨勢，預作避
      險或套利；「看多」或「看空」繫於投資者之判斷，不純
      然依靠機率，不能與純粹賭博行為類比。期貨交易法第三
      條第一項第一款規定：「本法所稱期貨交易，指依國內外
      期貨交易所或其他期貨市場之規則或實務，從事衍生自商
      品、貨幣、有價證券、利率、指數或其他利益之下列契約
      之交易：一、期貨契約：指當事人約定，於未來特定期間
      ，依特定價格及數量等交易條件買賣約定標的物，或於到
      期前或到期時結算差價之契約」。臺灣期貨交易所訂定之
      「臺灣證券交易所股價指數期貨契約交易規則」第五條、
      第六條、第十條、第十五條第一項分別規定：「每一契約
      價值為新臺幣二百元乘以臺股期貨指數」、「本契約交易
      之報價以本指數（按指臺灣證券交易所發行量加權股價指
      數）一點為最小升降單位，每一點價值為新臺幣二百元」
      、「本契約（按指臺股期貨契約）之買賣申報以電腦自動
      撮合。撮合方式開盤採集合競價，開盤後採逐筆撮合」、
      「期貨商受託買賣本契約，應於受託前按受託買賣之合計
      數量預先收足交易保證金，並自成交日起迄交割期限屆至
      前，按每日結算價逐日計算每一委託人持有部位之權益，
      合併計入委託人之保證金帳戶餘額」。上開規則係規範期
      貨交易法所定期貨交易業務之臺股期貨交易，至於「地下
      臺股期貨交易」是否屬於期貨交易，仍應按「地下臺股期
      貨交易」之實際約定內容決定，非謂「地下臺股期貨交易
      」之經營方式，有部分與「臺灣證券交易所股價指數期貨
      契約交易規則」不符，即非屬經營期貨交易業務，最高法
      院九十八年度台上字第一四六二號刑事判決闡述至明。而
      從事地下期貨交易之人，既無可能至期貨交易所下單，亦
      無由收取期貨交易稅，更可不收取交易保證金，自不能以
      其未至期貨交易所下單、未收取交易保證金及期貨交易稅
      等情，即謂與臺股期貨交易之經營型態不合。則被告丁○○之選任辯護人徒以本案之交易方式，諸如：不向客戶收
      取保證金、無強制出場問題等情形，均與臺灣期貨交易所
      制定之「臺灣證券交易所股價指數期貨契約交易規則」有
      別，率認被告丁○○並非經營期貨交易業務，而屬具有高
      度射悻性之賭博行為，其所採法律見解亦非妥適，難認有
      據。
（三）而被告己○○於九十七年二月二十七日警詢時供稱：「甲○○是住在臺中市西區○○○○○街十一號，是我先認識
      的朋友，因丁○○要作地下期貨賭博，請我幫他找地方，
      所以我就介紹丁○○到甲○○租屋處……。」等語；又於
      九十七年六月二十四日偵訊時供稱：「因為丁○○說玩股
      票要另外找地方，所以我介紹甲○○。」等語；再於九十
      八年四月二十二日本院審理時仍自承：「……我只是有提
      供訊息說甲○○那邊可能有地方，至於丁○○跟甲○○如
      何接洽，是他們私下進行的事，我都不知道。」等語，則
      被告己○○確係基於使被告丁○○得以覓得營業處所從事
      前揭違反期貨交易法犯行，故而提供租屋訊息並介紹甲○○與被告丁○○相識，應無疑義。至於被告己○○對於被
      告丁○○找尋特定據點所欲從事之工作內容，亦已認知係
      與臺股指數地下期貨有關，而非僅為單純買賣股票看盤之
      用，此觀被告己○○前揭警詢中之供詞，及其於九十七年
      十月二十九日偵訊時所稱：「……在四、五年前我和丁○○賭博期貨失利，覺得自己當賭客是賭不贏的。」等語，
      益臻被告己○○先前曾與被告丁○○共同參與地下期貨交
      易，從而得知被告丁○○並不甘心只居於買方地位而蒙受
      損失，已有自行經營地下期貨事業之計畫。況且被告丁○○如僅基於買賣股票而有看盤需求，依現今投資顧問事業
      及股市即時資訊之迅速、普及程度，被告丁○○欲掌握臺
      股加權股價指數之漲跌變化甚為簡便，根本毋庸特別為此
      而要求被告己○○提供租賃房屋之機會。從而，被告己○○於本院審理時空言否認曾介紹被告丁○○向甲○○租屋
      ，且辯稱自己誤以為被告丁○○只是想找個地方看盤下單
      云云，顯屬淡化犯罪情節之詞，已無足取。
（四）又被告丁○○確實將經營地下期貨業務有關之客戶消費表
      等文件資料，寄放於被告己○○所提供之處所，再由被告
      丁○○要求被告己○○攜帶前來上址租屋處而為警查獲等
      情，業據被告己○○於九十七年二月二十七日警詢時坦承
      不諱。雖被告己○○在本院審理時辯稱係被告丁○○不慎
      遺忘在車上云云，然被告己○○既供稱當時從車上搬下上
      開物品時，業已開啟外包裝而得知係涉及被告丁○○非法
      經營地下期貨事業之文件資料，其又不知悉被告丁○○有
      何暫時歇業之打算，按理被告己○○自應儘快聯繫被告丁○○將上開物品取回，被告丁○○亦應在察覺自己遺失重
      要文件後，隨即要求被告己○○積極找尋上開物品之下落
      ，被告丁○○應無可能任令上開物品脫離掌控長達數月之
      久。而被告己○○倘非受被告丁○○之委託寄放，何須主
      動為其長期保管而未加置詞或有所質疑？準此以言，被告
      己○○前揭所辯該等文件資料係被告丁○○遺忘在其車上
      云云，應屬畏罪卸責之詞，不足採信；而被告丁○○以證
      人身分於本院審理時證稱：當時係因前往老虎城參加跨年
      晚會，所以將帳冊等資料遺忘在被告己○○車上云云，亦
      有悖於常情，顯非可採。
（五）至於公訴意旨所稱被告己○○係與被告丁○○具有犯意聯
      絡，而由被告己○○幫忙匯款予客戶乙節，依卷附匯款人
      記載為被告己○○之匯款回條影本十二張所示，其中僅匯
      款予楊勝得、徐雅真二人之部分，其匯款時間各為九十七
      年一月四日及二日，其餘十張匯款回條所記載之匯款時間
      ，則均介在九十六年五至十月間，尚且早於公訴人所認定
      被告丁○○經營地下期貨交易業務之九十六年十二月間，
      顯無從證明被告己○○之匯款行為與該地下期貨交易業務
      有關。又依扣案之客戶消費表所載，被告丁○○所紀錄之
      客戶名稱分別有蕭董、蔡經理、歐董、阿風、二一六、小
      洪、鄭董、二０一、Ａ五、謝小姐、保全、小黃、阿銘、
      謝董、楊董、小李，則被告己○○所匯款之對象楊勝得、
      徐雅真等二人，是否即為被告丁○○經營地下期貨事業之
      客戶？亦乏積極證據足資參佐。公訴人徒憑上開匯款回條
      中均係以被告己○○為匯款人，遽認被告己○○亦有協助
      被告丁○○匯款予客戶而參與犯罪，容有可議，自無足取
      。另證人庚○○雖於九十七年九月十六日偵訊時證稱：伊
      曾經玩過地下期貨，係自己決定交易金額，每口以二百元
      計價，不需收取手續費，而由對方之小姐負責接聽電話等
      語，惟其亦表示不知係與何人交易。則依證人庚○○之前
      揭證詞以觀，其既未能明確指陳係向被告丁○○買賣期貨
      ，且證人庚○○所稱之上開交易模式，亦常見於一般從事
      臺股指數地下期貨業務，並非被告丁○○所獨創，仍無從
      據此特定證人庚○○所指之交易對象即為被告丁○○。又
      依卷附庚○○在后里郵局開設帳戶之客戶歷史交易清單所
      示，該帳戶雖由被告丙○○分別匯入二筆四萬元及三十六
      萬六千元之款項，惟其匯款時間各係九十六年十一月十六
      日及二十一日，亦在被告丁○○開始經營地下期貨業務之
      九十六年十二月間之前，尚難推論與被告丁○○之前揭犯
      行有何直接關聯。另觀證人庚○○於九十八年四月二十二
      日本院審理時證稱：「（問：妳玩期貨都是打電話到臺北
      下單？）是的，因為電話號碼都是用０二開頭，我打過去
      對方都是市內電話，沒有行動電話。」、「（問：妳打電
      話過去時，用何名義？）那時我記得好像是號碼，代號好
      像是一八八號。」等語，不僅確認其並非向被告丁○○下
      單購買期貨，且其所稱代號「一八八」，亦與前揭客戶消
      費表所列舉之客戶名稱迥異，足徵證人庚○○應非被告丁○○從事上開地下期貨事業之交易對象。
（六）而依卷附工作手冊之記載，被告丁○○雖在其上記載勤前
      教育、公司遠景、定時開會等文字，又被告丁○○亦於卷
      附「十二月份支出費用」之項目中，列舉薪資項目並記載
      金額，惟依現存其他證據所示，尚無從認定被告己○○即
      係前揭受領薪資之人，亦難逕認被告丁○○確有依據上開
      工作手冊之計畫辦理勤前教育或定期開會，自不能憑此推
      論被告己○○亦有參與前揭地下期貨事業之經營。另公訴
      意旨所稱被告丁○○雇用某不詳姓名年籍女子接聽客戶電
      話乙節，則係依據證人庚○○在偵查中之證詞所為判斷，
      惟證人庚○○所陳述之地下期貨交易對象並非被告丁○○
      ，已如前述，自無從據此認定被告丁○○係僱用該名女子
      共同實行犯罪，附此敘明。
    綜上所陳，被告丁○○、己○○及選任辯護人前揭所辯各節
    均有未洽，不足為採。此外，並經證人甲○○於警詢及本院
    審理時證述提供房間予被告丁○○使用等情無訛，復有合作
    金庫商業銀行文心分行九十七年七月十一日合金文心字第０
    九七０００三０九二號函檢附之被告戊○○帳戶交易明細表
    、照片十五張附卷可稽，及如附表所示之物扣案為憑。本案
    事證已臻明確，被告丁○○、己○○犯行洵堪認定。
三、核被告丁○○非期貨商而未經許可擅自經營期貨交易業務，
    已違反期貨交易法第五十六條第一項之規定，而犯期貨交易
    法第一百十二條第三款之罪。被告己○○基於幫助被告丁○○犯罪之意思，實行前揭犯罪構成要件以外之行為，係犯刑
    法第三十條第一項、期貨交易法第一百十二條第三款之幫助
    非期貨商擅自經營期貨交易業務罪。公訴意旨認被告己○○
    與丁○○為共同正犯，被告己○○應論以期貨交易法第一百
    十二條第三款之罪，尚有未洽，已如前述，應由本院於同一
    社會基本事實之範圍內，變更起訴法條為前揭幫助非期貨商
    擅自經營期貨交易業務罪（最高法院九十五年度台上字第三
    五四號刑事判決認為共同正犯與幫助犯間之罪名變更，亦有
    刑事訴訟法第三百條之適用），並由本院予以審理。又按期
    貨交易法第五十六條第一項規定「非期貨商除本法另有規定
    者外，不得經營期貨交易業務」之所謂業務，係指以反覆經
    營期貨交易行為為目的之社會活動者而言，性質上本即包含
    繼續多次經營期貨之交易行為（最高法院九十二年度台上字
    第四八二０號刑事判決參照），是以被告丁○○基於經營特
    定業務之意思，反覆從事期貨交易業務，屬「集合犯」中之
    「營業犯」類型，應論以包括一罪而受單一之法律評價。至
    於被告己○○雖先後為被告丁○○代覓營業據點及受寄帳冊
    文件，惟其係基於同一幫助他人犯罪之意思，各次幫助行為
    又係侵害同一法益，應認屬於單一幫助非期貨商擅自經營期
    貨交易業務犯行之數個舉動接續實行，為接續犯。又被告己○○僅係基於幫助他人犯罪之意思，實行犯罪構成要件以外
    之行為，為幫助犯，應依刑法第三十條第二項之規定，按非
    期貨商擅自經營期貨交易業務正犯之刑減輕之。爰審酌被告
    丁○○、己○○雖於本案警詢及偵審期間並未坦承犯行，惟
    依被告丁○○之營業規模觀察，對於合法期貨交易市場之正
    常運作所生衝擊應屬有限，且其非法經營期間不長，犯罪所
    生危害非鉅，再參以被告二人犯罪動機、目的、手段、智識
    程度等一切情狀，分別量處如主文所示之刑，以示懲儆。
四、扣案如附表編號一至十四所示之物，均為被告丁○○所有供
    前揭犯罪或預備供前揭犯罪所用之物，此經被告丁○○於警
    詢及偵查中陳述至明（其中0000000000號行動電
    話門號係被告戊○○所申請，該ＳＩＭ卡非被告丁○○所有
    ），而附表編號十五至十八之物，則經被告丁○○於本院審
    理時坦承為其所有且供犯罪使用，均應依刑法第三十八條第
    一項第二款之規定，宣告沒收。再按共同正犯因相互間利用
    他人之行為，以遂行其犯意之實現，本於責任共同之原則，
    有關沒收部分，對於共犯間供犯罪所用之物，自均應為沒收
    之諭知。惟幫助犯僅係對於犯罪構成要件以外行為為加工，
    並無共同犯罪之意思，自不適用該責任共同原則，對於正犯
    所有供犯罪所用之物或犯罪所得之物，亦為沒收之諭知，最
    高法院八十九年度台上字第六九四六號刑事判決著有明文。
    則被告己○○僅為幫助犯，揆諸前揭說明，自無責任共同原
    則之適用，就上開扣案物品仍無從於其主文項下諭知沒收，
    附此敘明。其餘扣案之被告戊○○所有之合作金庫存摺、門
    號為0000000000號ＳＩＭ卡等物，則非屬被告丁○○所有；銀行匯款指示、匯款單、匯款申請書、本票、空
    白本票、客戶帳號交易明細、帳冊、辛○○存摺、張淑貞存
    摺等物，則無證據證明與本案犯罪有何直接關聯，本院均不
    得併予諭知沒收。
乙、無罪部分：
一、公訴意旨另以：被告戊○○、辛○○、丙○○等人均基於幫
    助被告丁○○、己○○經營期貨經理事業之犯意，由被告戊○○提供其所有之合作金庫商業銀行文心分行帳號0000
    000000000號帳戶，被告辛○○提供合作金庫商業
    銀行南臺中分行帳號0000000000000號帳戶，
    被告丙○○提供聯邦商業銀行帳號00000000000
    0號帳戶予被告丁○○使用，以供客戶下單匯款。因認被告
    戊○○、辛○○、丙○○亦均為期貨交易法第一百十二條第
    三款罪嫌之幫助犯等語。
二、按犯罪事實應依證據認定之，無證據不得認定犯罪事實，刑
    事訴訟法第一百五十四條第二項定有明文；且認定不利於被
    告之事實，須依積極證據，苟積極證據不足為不利於被告事
    實之認定時，即應為有利於被告之認定，更不必有何有利之
    證據，亦有最高法院三十年度上字第八一六號判例可資參照
    。又認定犯罪事實所憑之證據，無論係直接證據或間接證據
    ，其為訴訟上之證明，須於通常一般之人均不致有所『阮仔
    』懷疑，而得確信其為真實之程度者，始得據為有罪之認定
    ，倘其證明尚未達到此一程度，而有合理之懷疑存在，復無
    其他調查途徑可尋，法院即應為無罪之判決，最高法院七十
    六年台上字第四九八六號判例闡述至明。
三、公訴人認被告戊○○、辛○○、丙○○涉有前揭違反期貨交
    易法犯行，無非係以被告戊○○坦承將該帳戶之存摺、提款
    卡、印章交予被告丁○○，而被告辛○○亦坦承上開帳戶係
    由被告己○○保管且持有印章，另被告戊○○之前揭帳戶確
    實由被告丁○○提供客戶匯款，而被告丙○○則曾經匯款予
    被告辛○○及證人庚○○，被告丙○○之帳戶亦供陳炳坤、
    蔡佩玲匯款使用等情，為其主要論據。訊據被告戊○○、辛○○、丙○○則均堅決否認公訴意旨所指之前揭犯行，被告
    戊○○辯稱：被告丁○○之前係伊老闆，後來被告丁○○信
    用破產改開拉麵店，就向伊借用存摺以便存款，伊當時正在
    服役，就將存摺、印章、提款卡交給被告丁○○，伊認為被
    告丁○○應該不會將該帳戶挪作非法用途等語。被告辛○○
    則辯稱：伊與被告己○○為男女朋友關係，伊在合作金庫開
    設帳戶係供伊等二人使用，由伊保管印章，被告己○○則保
    管存摺，印章一直放在伊身上，沒有交給被告己○○以外之
    人使用等語。被告丙○○辯稱：伊辦理開戶手續後，該帳戶
    就陸陸續續提供給被告己○○使用，但伊不認識被告丁○○
    ，當時被告己○○正在從事土地買賣，因為無法開戶使用，
    所以向伊借用帳戶，伊與被告己○○原為同事關係等語。
四、經查：
（一）被告己○○並非與被告丁○○共同經營地下期貨事業，已
      如前述，則被告辛○○、丙○○等人之前揭金融機構帳戶
      縱使確實交予被告己○○使用，惟該等帳戶內之存、提、
      匯款往來紀錄均難認與本案犯罪有何直接關聯，已無從推
      論被告辛○○、丙○○等人有何幫助被告丁○○違反期貨
      交易法犯罪之主觀犯意及客觀行為。況被告丁○○既已向
      被告戊○○借用帳戶資料，以利其與客戶間進行匯款結算
      交易盈虧，應無再向被告辛○○、丙○○商借帳戶使用之
      必要，而被告辛○○、丙○○帳戶內之匯入、匯出對象，
      亦難證明即為卷附客戶消費表上所記載之地下期貨投資人
      。則公訴意旨所稱被告辛○○、丙○○之前揭幫助犯行，
      並無積極證據足佐其說，本院自不得遽為不利被告辛○○
      、丙○○之認定。
（二）又依被告戊○○在合作金庫商業銀行之帳戶交易明細表所
      載，該帳戶於九十四年十二月三十日開戶後，隨即出現密
      集之資金存、提、匯款往來，直至被告丁○○於九十六年
      十二月間開始經營前揭地下期貨事業之際，該帳戶均保持
      一貫之頻繁資金進出情形，難認有何異常狀況可指。則被
      告戊○○於九十七年六月二十四日偵訊時即已供稱：伊於
      大約九十四、九十五年間，在文心路上之合作金庫開完戶
      後，就將存摺等帳戶資料交予被告丁○○使用等語，即非
      全然無憑，堪可採信。而被告戊○○早於九十四年間開戶
      後，即已將前揭帳戶資料交予被告丁○○，以利其運用資
      金所需，且當時被告丁○○亦確實使用該帳戶對外從事一
      般交易，則被告戊○○又何能預見被告丁○○在向其借用
      帳戶相隔二年後，竟會從事地下期貨交易業務並利用該帳
      戶作為犯罪工具？
（三）況現今詐騙、恐嚇集團利用人頭帳戶從事犯罪行為，仍以
      蒐購、租用、商借他人申辦之金融機構帳戶，作為遭詐騙
      或恐嚇款項匯入及存款之用途較屬普遍，此種犯罪手法業
      經大眾傳播媒體一再披露，一般民眾自難諉稱不知，是以
      行為人如罔顧遭人從事詐欺、恐嚇取財犯罪之高度可能，
      仍執意將帳戶交付與己並非熟識之人使用，固難謂其不具
      幫助詐欺、恐嚇取財之不確定犯罪故意。然利用他人交付
      之帳戶從事地下期貨營業等情尚屬少見，依一般人日常生
      活經驗所產生之預見可能性，被告戊○○應無從認識被告
      丁○○係將上開帳戶挪作違反期貨交易法之用。公訴意旨
      僅因被告戊○○確將帳戶交予被告丁○○使用，即認被告
      戊○○應有幫助被告丁○○經營地下期貨事業之主觀意思
      或預見可能，恐嫌率斷，無足憑採。
    綜上所陳，公訴意旨前揭所認被告戊○○、辛○○、丙○○
    涉犯幫助非期貨商擅自經營期貨交易業務罪嫌，尚有未洽，
    不足為採。此外，復查無其他積極證據足認被告戊○○、辛○○、丙○○確有公訴意旨所載稱之上開犯行，不能證明渠
    等三人犯罪，揆諸前揭法條及判例意旨，就此部分應為被告
    戊○○、辛○○、丙○○無罪之諭知。
據上論斷，應依刑事訴訟法第二百九十九條第一項前段、第三百
零一條第一項、第三百條，期貨交易法第一百十二條第三款，刑
法第十一條前段、第三十一條第一項、第二項、第三十八條第一
項第二款，判決如主文。
本案經檢察官乙○○到庭執行職務。
中    華    民    國    98    年    5    月      7    日
                  刑事第十七庭  審判長法  官  高文崇
                                      法  官  張清洲
                                      法  官  洪堯讚
以上正本證明與原本無異。
如不服本判決應於收受送達後10日內向本院提出上訴書狀，並應
敘述具體理由；其未敘述上訴理由者，應於上訴期間屆滿後20日
內向本院補提理由書（均須按他造當事人之人數附繕本）「切勿
逕送上級法院」。
告訴人或被害人對於判決如有不服具備理由請求檢察官上訴者，
其上訴期間之計算係以檢察官收受判決正本之日期為準。
                                      書記官  林淑慧
中    華    民    國    98    年    5     月    7     日
附錄本案論罪科刑法條：
期貨交易法第一百十二條：
有下列情事之一者，處七年以下有期徒刑，得併科新臺幣三百萬
元以下罰金：
一、未經許可，擅自經營期貨交易所或期貨交易所業務者。
二、未經許可，擅自經營期貨結算機構者。
三、違反第五十六條第一項之規定者。
四、未經許可，擅自經營槓桿交易商者。
五、未經許可，擅自經營期貨信託事業、期貨經理事業、期貨顧
    問事業或其他期貨服務事業者。
六、期貨信託事業違反第八十四條第一項規定募集期貨信託基金
    者。
七、違反第一百零六條、第一百零七條或第一百零八條第一項之
    規定者。
期貨交易法第五十六條第一項：
非期貨商除本法另有規定者外，不得經營期貨交易業務。
刑法第三十條：
幫助他人實行犯罪行為者，為幫助犯。雖他人不知幫助之情者，
亦同。
幫助犯之處罰，得按正犯之刑減輕之。
    附表：
 ┌──┬───────────┬───┐
 │編號│  扣案物品            │數量  │
 │    │                      │      │
 ├──┼───────────┼───┤
 │ 1  │電腦（含主機、螢幕、鍵│2組   │
 │    │盤、滑鼠）            │      │
 ├──┼───────────┼───┤
 │ 2  │錄音機                │2臺   │
 ├──┼───────────┼───┤
 │ 3  │錄音筆                │1支   │
 ├──┼───────────┼───┤
 │ 4  │錄音帶                │4卷   │
 ├──┼───────────┼───┤
 │ 5  │門號為0000000000號之行│1支   │
 │    │動電話（含SIM卡）     │      │
 ├──┼───────────┼───┤
 │ 6  │門號為0000000000號之行│1支   │
 │    │動電話（不含SIM卡）   │      │
 ├──┼───────────┼───┤
 │ 7  │工作手冊              │1本   │
 ├──┼───────────┼───┤
 │ 8  │收支日記本            │1本   │
 ├──┼───────────┼───┤
 │ 9  │下單空白表            │1本   │
 ├──┼───────────┼───┤
 │ 10 │操作卡                │1張   │
 ├──┼───────────┼───┤
 │ 11 │下單清冊              │2張   │
 ├──┼───────────┼───┤
 │ 12 │帳號密碼清冊          │6張   │
 ├──┼───────────┼───┤
 │ 13 │電話帳單（ADSL）      │2張   │
 ├──┼───────────┼───┤
 │ 14 │中華電信ADSL申請單    │2張   │
 ├──┼───────────┼───┤
 │ 15 │寶盈投顧台股指數期貨交│1張   │
 │    │易細則                │      │
 ├──┼───────────┼───┤
 │ 16 │十二月份總輸贏減總費用│2張   │
 │    │計算表                │      │
 ├──┼───────────┼───┤
 │ 17 │客戶消費表            │2張   │
 │    │                      │      │
 ├──┼───────────┼───┤
 │ 18 │十二月份支出費用表    │2張   │
 │    │                      │      │
 └──┴───────────┴───┘


司法院資訊處製作；財團法人民間司法改革基金會備份。
